【裁判字號】    90,訴,1072
【裁判日期】    900816
【裁判案由】    偽造文書等
【裁判全文】
臺灣高雄地方法院刑事判決                          九十年度訴字第一七二號
    公  訴  人  臺灣高雄地方法院檢察署檢察官
    被      告  丙○○
右列被告因偽造文書等案件，經檢察官提起公訴（八十九年度偵字第二二二０一、二
二二八三號），本院判決如左：
    主  文
丙○○共同行使偽造私文書，足以生損害於他人，處有期徒刑陸月，如易科罰金，以
參佰元折算壹日，緩刑貳年。
    事  實
一、緣丙○○於民國（下同）八十八年六月二十五日，自任會首，召募每會會款新台
    幣（下同）壹萬元之互助會，採外標制，連同會首共有十八個會員參加，其中花
    慧萍（後改名為乙○○）參加二會，嗣於該互助會存續中，會員花慧萍先於八十
    八年十一月二十五日以一千八百元利息標得一會後，又於八十九年三月二十五日
    ，因亟須現金週轉，欲前往標取第二會，經會首丙○○告知依慣例不得連續標會
    ，因花慧萍一再要求，丙○○與花慧萍（未經起訴）二人竟基於行使偽造文書之
    犯意連絡，利用會員蔡嘉勝（已更名為蔡志栩）未前往投標之機會，同意花慧萍
    以蔡嘉勝之名義，偽造蔡嘉勝之署押，並記載五千元欲標取之利息於空白紙張上
    ，表示願意以所載之利息標取會款之意，而持以行使而得標，丙○○在向其他活
    會會員收取會款時，係表示當次標會係由會員蔡嘉勝得標，而向蔡嘉勝收取會款
    時則是表示由花慧萍得標，足以生損害於活會會員蔡嘉勝。嗣後花慧萍均按期繳
    交二會死會會款，及至八十九年八月間，丙○○因其他死會會員多人倒會，無力
    代為支付死會會款而宣佈止會，經活會會員甲○○、丁○○、蔡嘉勝相互對照會
    單，始獲悉花慧萍假冒蔡嘉勝名義標會情事。
二、案經甲○○、丁○○、蔡嘉勝訴請臺灣高雄地方法院檢察署檢察官偵查起訴。
    理  由
一、右揭犯罪事實，業據被告丙○○於本院審理時自白不諱，經核與證人花慧萍於本
    院審理時結證情節相符，證諸被告提出之互助會會單影本上載有第九會得標會員
    為蔡嘉勝，備註欄加註「花慧萍標」字樣，再佐以告訴人所提出之二份互助會單
    影本上各載有蔡嘉勝或花慧萍得標之意旨等情，足徵被告之自白與事實相符。被
    告雖辯稱該次標單是由花慧萍所填寫，伊不可能幫會員填寫標單云云；證人花慧
萍則供述該次標單是被告所寫，不知道被告是用蔡嘉勝之名義標會云云，惟查該
    次互助會開標時，花慧萍本欲以自己名義標會，經被告告知不得連續以自己名義
    標會，而同意花慧萍以其他活會會員名義標會，此情已據被告及證人花慧萍陳明
    在卷，足徵其等二人就花慧萍以其他活會會員名義標會乙事，事先已有犯意之連
    絡，雖其二人就該次參予競標之標單是何人所填寫乙事有所爭執，因依互助會慣
    例，參予競標所填寫之標單於開標後均會予以丟棄，故已無從查證，況其二人就
    此事既有犯意之連絡，究竟標單是何人所填寫，並無法卸免其二人應負之刑責，
    是其二人上述供述，均無法作為有利於被告之認定。本件事證明確，被告犯行足
    堪認定。
二、查被告偽造互助會會員之署押於投標單上，並記載欲標取利息之所為，係依習慣
    表示該會員願以標單上所載金額之利息標取會款之意，依刑法第二百二十條第一
    項規定，應以文書論。核被告偽造該投標單後，持以投標而得標之所為，係犯刑
    法第二百十六條、第二百十條之行使偽造私文書罪。其偽造署押之行為，為偽造
    文書行為之一部；另偽造私文書之低度行為，應為行使之高度行為所吸收，均不
    另論罪。被告與花慧萍間，有犯意之連絡及行為之分擔，為共同正犯。審酌被告
    素行良好，因所召募之互助會會員亟須款項週轉，一時失慮，而同意會員以他會
    員名義標會，而罹刑章，所犯情節尚非嚴重，犯後已坦承犯行，態度良好等情狀
    ，從輕量處如主文所示之刑，併諭知易科罰金之折算標準（按刑法第四十一條第
    一項業於九十年一月十日修正公布，同年一月十二日生效，其修正後規定為：「
    犯最重本刑為五年以下有期徒刑之刑之罪，而受六個月以下有期徒刑或拘役之宣
    告者，因身體、教育、職業、家庭之關係或其他正當事由，執行顯有困難者，得
    以一元以上三元以下折算一日，易科罰金。但確因不執行所宣告之刑，難收矯正
    之效，或難以維持法秩序者，不在此限。」，足見其得宣告易科罰金之範圍，較
    修正前之舊法為廣，是依刑法第二條第一項前段規定，本件自應適用裁判時之法
    律即修正後之刑法第四十一條第一項規定宣告易科罰金之折算標準，附此敘明）
    。末查被告前未曾受有期徒刑以上刑之宣告，有臺灣高等法院被告全國前案紀錄
    表在卷可稽，因一時失慮，偶罹刑典，事後已坦承犯行，深具悔意，且已與告訴
    人達成訴訟上和解，有和解筆錄可證，經此偵審及罪刑之宣告後，應知警惕而無
    再犯之虞，本院因認暫不執行其刑為當，予以宣告緩刑二年，用啟自新。至被告
    與花慧萍共同偽造之「蔡嘉勝」名義之標單（包括其上偽造之「蔡嘉勝」署押）
    ，依民間互助會習慣均於開標後丟棄，衡情應已滅失，為免執行之困難，故不予
    宣告沒收，合此敘明。
三、公訴意旨另認：(一)被告丙○○於八十九年三月二十五日假冒互助會會員蔡嘉勝名
    義，以標金五千元得標，向會員詐取會款；(二)會員戊○○於八十九年六月二十五
    日以五千元標金標得互助會後，被告向會員收取會款後，拒不支付與戊○○等情
    ，另涉刑法第三百三十九條第一項之詐欺取財罪嫌。經查：(一)本件被告招募之互
    助會，花慧萍參加二會，因須現金週轉，故花慧萍於第四次開標時標得一會，又
    接續欲於第八次開標時參予競標，因違反互助會參加二會時，互助會尚未過半或
    距第一次得標後未逾六會，不得接續得標之慣例，故而被告即會首丙○○同意花
    慧萍以他會員名義參予競標，以規避前述互助會慣例。而實際上，花慧萍既是互
    助會會員，其本意本是要以自己名義參予競標，因有違前述慣例，雖其事後經被
    告同意，以其他會員名義得標，而會首於向被冒用名義之蔡嘉勝收取會款時，亦
    向其表示是花慧萍得標，況花慧萍得標後，亦均是以死會會員身分按期繳交死會
    會款，並未否認伊所參加二會互助會均是死會之事實，由此足徵被告同意花慧萍
    以其他會員名義標會因而得標，進而向活會會員收取會款，並無任何不法所有之
    意圖甚明。再審諸一般互助會如正常進行，參加會員所圖的乃利息之收入，至於
    是何人得標，並非會員所最在意者；且活會會員本有繳交活會會款之義務，是以
    被告究係告知何人得標，對活會會員而言，客觀上並無任何損害可言。(二)被告雖
    不否認未將會員戊○○得標應得會款交付乙事，惟辯稱因無法一次將會款收齊，
    故未能將款項全數交付等語。第查被告既是會首，自有按期向會員收取會款之權
    利及義務，而會員戊○○亦是本於會員身分標得會款，是以被告於會員戊○○標
    得會款後，據以向其他會員收取會款，對戊○○及其他會員而言，並無施用任何
    詐術可言，至於被告向其他會員收取會款後，未將之交付得標會員戊○○，此乃
    民事糾紛，被告上述行為，與刑法詐欺取財罪之構成要件並不相當，自難以該罪
    相繩。此外，復查無其他積極證據足以證明被告有何公訴人指述之犯行，本應為
    無罪之諭知，惟公訴人認此部分與前揭有罪部分有牽連犯之裁判上一罪關係，故
    不另為無罪判決之諭知，併此敘明。
據上論斷，應依刑事訴訟法第二百九十九條第一項前段，刑法第二十八條、第二百十
六條、第二百十條、第二條第一項前段、第四十一條第一項、第七十四條第一款，罰
金罰鍰提高標準條例第二條，判決如主文。
中      華      民      國      九十      年      八      月    十六    日
                                          臺灣高雄地方法院刑事第二庭
                                              法  官  黃  三  友
右正本證明與原本無異。
如不服本判決，應於判決送達後十日內，向本院提出上訴狀。
                                              書記官  蔡  維  容
中      華      民      國      九十      年      八      月    十六    日
附錄本判決論罪之法條：
刑法第二百十條
  偽造、變造私文書，足以生損害於公眾或他人者，處五年以下有期徒刑。


司法院資訊處製作；財團法人民間司法改革基金會備份。
